臺灣苗栗地方法院民事判決　　　　　　　　92年度訴字第89號
原　　　告　辛○○
　　　　　　申○○○
上列二人共同
訴訟代理人　魏翠亭律師
　　　　　　李克欣律師
　　　　　　魏早炳律師
上列一人
複代理人　　陳恩民律師
被　　　告　戊○○　　住苗栗縣.
　　　　　　酉○○○　住基隆市.
　　　　　　宇○○　　住基隆市.
　　　　　　甲○○○　住臺北縣.
　　　　　　　　　　　2號
　　　　　　亥○○　　住宜蘭縣.
　　　　　　地○○　　住同上
　　　　　　天○○　　住同上
　　　　　　己○○○　住臺北市.
　　　　　　庚○○　　住同上
　　　　　　巳○○　　住同上
　　　　　　乙○○　　住臺北市.
　　　　　　戌○○○　住FU-.
　　　　　　　　　　　AVE..
　　　　　　丙○○　　住臺北市.
　　　　　　丁○○　　住宜蘭縣.
　　　　　　子○○　　住臺北市.
　　　　　　辰○○　　住臺北市.
　　　　　　　　　　　43號4.
　　　　　　午○○　　住臺北市.
　　　　　　未○○　　住臺中市.
　　　　　　癸○○　　住臺北市.
　　　　　　寅○○　　住臺北市.
　　　　　　壬○○　　住同上
　　　　　　丑○○　　住臺北市.
兼上列八人
訴訟代理人　卯○○　　住苗栗縣.
上列當事人間分割共有物事件，本院於民國94年6 月9 日言詞辯
論終結，判決如下：
    主  文
被告卯○○、甲○○○、亥○○、地○○、天○○應就其被繼承
人陳清杜所有坐落苗栗縣後龍鎮○○段第二二九之一地號、地目
建、面積八○六點六五平方公尺之土地、應有部分二三五二○○
分之一九六○辦理繼承登記。
被告己○○○、庚○○、巳○○、陳炯根、戌○○○、丙○○、
丁○○應就其被繼承人陳清桂所有坐落苗栗縣後龍鎮○○段第二
二九之一地號、地目建、面積八○六點六五平方公尺之土地、應
有部分二三五二○○分之一九六○辦理繼承登記。
被告子○○、癸○○、辰○○、寅○○、丑○○、壬○○應就其
被繼承人陳清秀所有坐落苗栗縣後龍鎮○○段第二二九之一地號
、地目建、面積八○六點六五平方公尺之土地、應有部分二三五
二○○分之一九六○辦理繼承登記。
兩造共有之前項土地依下列方法分割：如附圖所示編號二二九之
一號、面積三三點六三平方公尺分歸被告午○○、未○○、卯○○、甲○○○、亥○○、地○○、天○○，己○○○、庚○○、
巳○○、陳炯根、戌○○○、丙○○、丁○○、子○○、癸○○
、辰○○、寅○○、丑○○、壬○○共同取得，並按附表分割後
保持新共有關係之應有部分欄所示之應有部分保持共有；如附圖
所示編號二二九之Ａ○○一、面積六七點二二平方公尺分歸被告
戊○○取得；如附圖所示編號二二九之Ａ○○二、面積三三點六
○平方公尺分歸被告酉○○○、宇○○共同取得，並按附表分割
後保持新共有關係之應有部分欄所示之應有部分保持共有；如附
圖所示編號二二九之Ａ○○三、面積六七二點二○平方公尺分歸
原告申○○○、辛○○共同取得，並按附表分割後保持新共有關
係之應有部分欄所示之應有部分保持共有。
訴訟費用由被告戊○○負擔二三五二○○分之一九六○○、被告
酉○○○、宇○○各負擔二三五二○○分之四九○○、被告午○○、未○○各負擔二三五二○○分之一九六○、被告卯○○、甲○○○、亥○○、地○○、天○○連帶負擔二三五二○○分之一
九六○、被告己○○○、庚○○、巳○○、陳炯根、戌○○○、
丙○○、丁○○連帶負擔二三五二○○分之一九六○、被告子○○、癸○○、辰○○、寅○○、丑○○、壬○○連帶負擔二三五
二○○分之一九六○，原告辛○○負擔九四○八分之三九二，餘
由原告申○○○負擔。
    事  實
甲、原告方面：
一、聲明：如主文第1、2、3、4項所示。
二、陳述：
  (一)坐落苗栗縣後龍鎮○○段第229-1 地號、地目建、面積806.
    65平方公尺之土地（下稱系爭土地），為如附表所示之各共
    有人所共有，各共有人之應有部分詳如附表所載。系爭土地
    依其使用性質並無不能分割之情事，且各共有人間未訂有不
    分割之特約，依民法第823 條第1 項規定，原告自得隨時訴
    請准予裁判分割，以原物分割於各共有人。
  (二)原共有人陳清杜、陳清桂、陳清秀分別於民國79年5 月5 日
    、78年6 月18日、79年7 月2 日死亡，陳清杜之法定繼承人
    為被告卯○○、甲○○○、亥○○、地○○、天○○，陳清
    桂之法定繼承人為被告己○○○、庚○○、巳○○、陳炯根
    、戌○○○、丙○○、丁○○，陳清秀之法定繼承人則為被
    告子○○、癸○○、辰○○、寅○○、丑○○、壬○○，而
    上開繼承人均迄未就其各自之被繼承人系爭土地應有部分辦
    理繼承登記，原告自得請求上開繼承人就被繼承人陳清杜、
    陳清桂、陳清秀系爭土地應有部分各自辦理繼承登記。
  (三)苗栗縣竹南地政事務所92年11月17日之土地複丈成果圖中編
    號（A）部分為陳清杜、陳清桂、陳清秀、午○○、未○○
    等五兄弟所有，編號（B）之地上物一部份為午○○所有，
    一部份為原告所有，編號（C）部分為原告所有之牛舍，編
    號（D）部分為原告所有之鐵皮屋，編號（E）之半傾倒瓦房
    為公廳，系爭土地應以原物分配之方式為分割，分配之土地
    位置應如附圖即苗栗縣竹南地政事務所94年3 月23日製作之
    複丈成果圖所示。
三、證據：提出土地登記謄本、地籍圖、分割方案圖、訴外人陳
    清杜、陳清桂、陳清秀之除戶謄本、繼承系統表、被告最新
    戶籍謄本1、照片等件為證。
乙、被告方面：
壹、被告午○○、未○○、卯○○、子○○、癸○○、辰○○、
    寅○○、丑○○、壬○○方面：
一、聲明：同意分割。
二、陳述：同意原告提出之分割方案。
貳、被告戊○○、酉○○○、宇○○、甲○○○、亥○○、地○○、天○○、己○○○、庚○○、巳○○、陳炯根、戌○○○、丙○○、丁○○方面：
    前述被告均未於言詞辯論期日到場，亦未提出書狀作何聲明
    或陳述。
丙、本院依職權履勘現場，並囑託苗栗縣竹南地政事務所派員會
    同測量，並函內政部警政署入出境管理局調閱被告戌○○○
    之出入境資料。
    理      由
一、本件被告戊○○、酉○○○、宇○○、甲○○○、亥○○、
    地○○、天○○、己○○○、庚○○、巳○○、陳炯根、戌
    ○○○、丙○○、丁○○等經合法通知，均未於言詞辯論期
    日到場，核無民事訴訟法第386 條各款所列情形，爰依原告
    之聲請，由其一造辯論而為判決。
二、本件原告主張系爭土地面積806.65平方公尺，為如附表所示
    之共有人所共有，各共有人之應有部分詳如附表所載，原共
    有人陳清杜已於79年5月5日死亡，其繼承人即被告卯○○、
    甲○○○、亥○○、地○○、天○○，原共有人陳清桂已於
    78年6 月18日死亡，其繼承人為被告己○○○、庚○○、巳
    ○○、陳炯根、戌○○○、丙○○、丁○○，原共有人陳清
    秀已於79年7 月2 日死亡，其繼承人即被告子○○、癸○○
    、辰○○、寅○○、丑○○、壬○○，前開繼承人等迄未就
    原共有人陳清杜、陳清桂、陳清秀於系爭土地應有部分辦理
    繼承登記等情，業據提出土地登記謄本、地籍圖、共有人陳
    清杜、陳清桂、陳清秀之除戶謄本、繼承系統表、被告最新
    戶籍謄本等件為證，且被告戊○○等人受合法通知，未於言
    詞辯論期日到場或以書狀爭執，到場之被告亦未為爭執，堪
    信原告之主張為真正。
三、按除因物之使用目的不能分割或契約約定有不分割之期限者
    ，共有人得隨時請求分割共有物，又分割之方法不能協議者
    ，法院得因任何人之聲請為原物分割或變價分割，民法第
    823 條第1 項前段、第824 條第2 項定有明文。本件共有人
    之原應有部分比例詳如附表所載，而系爭土地並無因物之使
    用目的不能分割或契約訂有不分割之期限之情形，並經本院
    調解，惟未能成立調解等情，有土地登記謄本附卷可稽，復
    為兩造所不爭執。是原告請求分割系爭土地，為屬有據，應
    予准許。又按因繼承，於登記前已取得不動產物權者，非經
    登記，不得處分其物權，民法第759 條定有明文，又分割共
    有物性質上為處分行為，當事人於訴訟中，併請求辦理繼承
    登記，不但符合訴訟經濟原則，於法之旨趣亦無違（最高法
    院69年台上字第1012號判例參照）。從而，原告於系爭土地
    分割之處分行為前，請求被告卯○○、甲○○○、亥○○、
    地○○、天○○應就被繼承人陳清杜系爭土地應有部分，被
    告己○○○、庚○○、巳○○、陳炯根、戌○○○、丙○○
    、丁○○應就被繼承人陳清桂系爭土地應有部分，被告子○○、癸○○、辰○○、寅○○、丑○○、壬○○，應就被繼
    承人陳清秀系爭土地應有部分，均應一併辦理繼承登記，核
    無不合，亦應准許。
四、次按法院定共有物之分割方法，應斟酌當事人之聲明、共有
    物之性質、經濟效用及全體共有人之利益等公平決之。查系
    爭土地上如苗栗縣竹南地政事務所92年11月17日複丈成果圖
    所示編號（A）為半傾倒土造瓦房，編號（B）為三棟並列之
    倉庫，編號（C）為磚造瓦房，編號（D）為原告所有之鐵皮
    屋，編號（E）部分之半傾倒瓦房為公廳，其餘部分則為雜
    草叢生之空地等情，業經本院至現場履勘並囑託苗栗縣竹南
    地政事務所人員測量屬實，此有本院所製作之勘驗筆錄、現
    場照片、現況圖及苗栗縣竹南地政事務所92年11月17日南地
    所二字第0920009924號函附土地複丈成果圖附卷可稽（見本
    院卷189 、190 、192-195 、199-202 頁），復為兩造所不
    爭執，應可認定。本件綜參原告願共同分得之土地面積甚大
    ，較有利用價值，而具有經濟利益，而本件原告請求以原物
    分割，為到庭之被告卯○○等所不爭執，而被告被告戊○○
    等人經合法通知，均未於言詞辯論期日到庭或以書狀爭執，
    而系爭土地依原物分割，並無困難，此部分共有人自以原物
    分割為宜。而原物分割應審酌各共有人之應有部分比例，各
    共有人之意願，系爭土地之現有使用狀況，對外通行問題，
    各共有人所分得之土地能否適當之利用，各共有人間有無符
    合公平之原則，及整體共有人之經濟利益等因素為通盤之考
    量，以求得最合理之分割方法。本院參酌原告及到庭之被告
    卯○○等所陳，系爭土地目前之使用現狀，被告戊○○等經
    合法通知均未到庭或以書狀表示分割方案，及卷附土地登記
    謄本、勘驗筆錄、現場照片、現況圖、苗栗縣竹南地政事務
    所複丈成果圖等件，可知如附圖所示之分割方案，係依兩造
    之應有部分比例分得各筆土地，毋庸相互補償，並使原告二
    人，被告酉○○○、宇○○均各以原應有部分比例共有取得
    分割後之土地，堪認符合全體共有人之利益，且因被告未○○、午○○、共有人陳清杜、陳清桂、陳清秀之繼承人可分
    得之土地面積甚小，較不具經濟利用價值，倘按各共有人應
    有部分單獨分割，可分得之土地面積將益為狹小，且被告未
    ○○、午○○等人均稱同意依原告提出之分割方案將如附圖
    所示編號229-1 號、面積33.63 平方公尺分歸被告午○○、
    未○○、共有人陳清杜之繼承人、陳清桂之繼承人、陳清秀
    之繼承人共同取得；如附圖所示編號229-Ａ001 、面積67.2
    2 平方公尺分歸被告戊○○取得；如附圖所示編號229-Ａ
    002 、面積33.60 平方公尺分歸被告酉○○○、宇○○共同
    取得；如附圖所示編號229-Ａ003 、面積672.20平方公尺分
    歸原告申○○○、辛○○共同取得，且各共有人分得部分對
    外通行無虞，是認依如附圖所示之方法分割應能符合共有人
    之利益。從而，原告請求依如附圖所示之方法分割，符合社
    會經濟利益，並無不合理之處，爰依法判決如主文第4 項所
    示。
五、又分割共有物之訴，具非訟事件之性質，此類事件雖以民事
    訴訟方式處理，惟實質上並無所謂何造勝訴敗訴之問題，若
    將訴訟費用完全命形式上敗訴之當事人負擔，有欠公允（民
    事訴訟法第80條之1 立法理由參照）。是本院認本件之訴訟
    費用應由兩造依其應有部分之比例分擔較為公允，爰諭知如
    主文第三項所示。
六、據上論結，本件原告之訴為有理由，依民事訴訟法第385 條
    第1 項前段、第78條、第80條之1 、第85條第1 項但書、第
    2項，判決如主文。
中　　華　　民　　國　　94　　年　　6 　　月　　23　　日
                  民事庭法　官　沈佳宜
以上正本係照原本作成
如對本判決上訴，須於判決送達後20日內向本院提出上訴狀
中　　華　　民　　國　　94　　年　　6 　　月　　23　　日
                        書記官　李惠雯
附表：
    ┌──┬──────────┬─────┬──────┬────────┬──────────┐
    │編號│    土地坐落        │共 有 人  │原應有部分  │分割後保持新共有│     備       註    │
    │    │                    │          │            │關係之應有部分  │ （如附圖編號所示） │
    ├──┼──────────┼─────┼──────┼────────┼──────────┤
    │一  │苗栗縣後龍鎮○○段第│被繼承人  │1960/235200 │     1/5        │被告卯○○、甲○○○│
    │    │229 -1地號、地目建、│陳清杜    │            │                │、亥○○、地○○、蔡│
    │    │面積806.65平方公尺  │          │            │                │冠份，就229-1 部分應│
    │    │                    │          │            │                │有部分1/5 維持公同共│
    │    │                    │          │            │                │有                  │
    │    │                    ├─────┼──────┼────────┼──────────┤
    │    │                    │被繼承人  │1960/235200 │     1/5        │被告己○○○、庚○○│
    │    │                    │陳清桂    │            │                │、巳○○、陳炯根、劉│
    │    │                    │          │            │                │陳富枝、丙○○、陳玉│
    │    │                    │          │            │                │華，就229-1 部分應有│
    │    │                    │          │            │                │部分1/5 維持公同共有│
    │    │                    ├─────┼──────┼────────┼──────────┤
    │    │                    │被繼承人  │1960/235200 │     1/5        │被告子○○、癸○○、│
    │    │                    │陳清秀    │            │                │辰○○、寅○○、陳敬│
    │    │                    │          │            │                │田、壬○○，就229-1 │
    │    │                    │          │            │                │部分應有部分1/5 維持│
    │    │                    │          │            │                │公同共有            │
    │    │                    ├─────┼──────┼────────┼──────────┤
    │    │                    │午○○    │1960/235200 │     1/5        │229-1部分           │
    │    │                    ├─────┼──────┼────────┼──────────┤
    │    │                    │未○○    │1960/235200 │     1/5        │229-1部分           │
    │    │                    ├─────┼──────┼────────┼──────────┤
    │    │                    │戊○○    │19600/235200│      1         │229-A001部分        │
    │    │                    ├─────┼──────┼────────┼──────────┤
    │    │                    │申○○○  │7448/9408   │     19/20      │229-A003部分        │
    │    │                    ├─────┼──────┼────────┼──────────┤
    │    │                    │辛○○    │392/9408    │     1/20       │229-A003部分        │
    │    │                    ├─────┼──────┼────────┼──────────┤
    │    │                    │酉○○○  │4900/235200 │     1/2        │229-A002部分        │
    │    │                    ├─────┼──────┼────────┼──────────┤
    │    │                    │宇○○    │4900/235200 │     1/2        │229-A002部分        │
    └──┴──────────┴─────┴──────┴────────┴──────────┘
